【裁判字號】    97,台上,2754
【裁判日期】    970619
【裁判案由】    殺人
【裁判全文】
最高法院刑事判決            九十七年度台上字第二七五四號
上  訴  人  甲○○
上列上訴人因殺人案件，不服台灣高等法院中華民國九十七年四
月十六日第二審更審判決（九十六年度上更(一)字第九三二號，起
訴案號：台灣板橋地方法院檢察署九十五年度偵字第一九０五七
號），提起上訴，本院判決如下：
    主  文
上訴駁回。
    理  由
按刑事訴訟法第三百七十七條規定：上訴於第三審法院，非以判
決違背法令為理由，不得為之；是提起第三審上訴，應以原判決
違背法令為理由，係屬法定要件；如果上訴理由書狀並未依據卷
內訴訟資料，具體指摘原判決不適用何種法則或如何適用不當，
或所指摘原判決違法情事，顯與法律規定得為第三審上訴理由之
違法情形不相適合時，均應認其上訴為違背法律上之程式，予以
駁回。本件原判決維持第一審論處上訴人甲○○殺人（累犯）罪
刑（處有期徒刑十二年十月）之判決，駁回上訴人在第二審之上
訴。上訴人之上訴意旨略稱：（一）「訊問證人、鑑定人時，如
被告在場者，被告得親自詰問；詰問有不當者，檢察官得禁止之
」，為刑事訴訟法第二百四十八條第一項所明定，自不能以難期
被告有於偵查中行使詰問權之機會，即謂被告以外之人於審判外
向檢察官所為之陳述，有證據能力。原判決採納各證人於檢察官
偵查中之陳述，作為論處上訴人罪刑之證據，實有不當。（二）
上訴人於警詢及檢察官偵查中均聲請調取設置於案發現場之監視
器所拍攝錄影帶勘驗，以釐清事實真相；惟警方及偵審機關均未
注意此部分之證據保全。且本件屬殺人重罪，警方應保存上開錄
影帶至案件結束始予消磁，惟台北縣警察局三重分局（下稱三重
分局）竟以民國九十七年二月十四日北縣警重字第０９７０００
５０５０號函覆稱：「除於九十五年八月八日移送台灣板橋地方
法院檢察署時所檢附之現場監視光碟一片外，其餘監視器之錄影
帶已因逾保存日期而無留存」，足認其餘監視器可能拍攝到有利
於上訴人之畫面，致警方人員勘驗後發現對上訴人有誤訊之情形
，唯恐影響其績效，而予消磁，亦不無可能，原審未予詳查，即
以台北縣警察局三重分局前揭覆函草率結案，顯屬違法。（三）
原判決既認：「扣案之監視錄影帶光碟，業經被告（指上訴人，
下同）辯護人於本院（指原法院，下同）前審自行勘驗，並製作
勘驗譯文，且經本院本審審理時將該譯文提示被告，被告亦不爭
執譯文內容，自有證據能力」；惟竟未採納該監視錄影光碟及其
勘驗結果，作為認定事實之基礎，已屬違法。況且鈞院前次發回
更審理由即指出：「法院就錄音、錄影、電磁紀錄或其他相類之
證物之調查，應以適當設備，依勘驗程序，於當庭播放該等影音
證物，使當事人、代理人、辯護人或輔佐人辨認或告以要旨，此
觀刑事訴訟法第一百六十五條之一之規定自明。卷查原審就卷附
台北縣三重市○○○路二二一巷監視錄影光碟之調查，並未依勘
驗程序，以適當設備，於當庭播放，使上訴人及其辯護人辨認或
告以要旨，而僅提示該錄影光碟，其所踐行之調查程序，顯非合
法」，茲原審僅採納證人簡鈺芳、陳俊文之證言，作為判決上訴
人有罪之證據，而未以適當設備當庭播放該監視錄影光碟，實屬
違法。（四）依原判決認定之事實，事發當時上訴人處於弱勢，
於被四名年輕力壯之青年追殺，節節後退之際，無暇雙手併用展
開所攜之折疊刀，且被害人游鎮隆又持長刀，證人簡鈺芳復堅稱
：上訴人係持長刀砍殺游鎮隆，砍殺後刀子掉落地上，由游鎮隆
拾起追殺上訴人等語，而由上開監視錄影紀錄，復確實顯示游鎮
隆手持長刀之影相，原判決既採納證人簡鈺芳之證述作為判決之
證據資料，則本案兇刀應係長刀，而非折疊刀，游鎮隆所受傷害
應係砍傷而非刺傷，惟游鎮隆致命傷係穿刺傷，足認游鎮隆不
無可能係於追殺上訴人之混亂狀況下，遭其同夥誤傷，證人簡鈺
芳、陳俊文、陳彥甫之證言，不僅相互歧異，更明顯不實，原判
決竟謂：「簡鈺芳、陳俊文於飲酒後，觀察、記憶能力可能因此
降低，致無法描（繪）被告持有之刀械」，惟渠等不利於上訴人
之證述，為何認可採？何以渠等飲酒後之供述前後不符？原判決
俱未審認，顯屬違法。（五）案發時證人簡鈺芳離事發現場僅數
公尺，證人李鴻裕係在距離三、四十公尺之鴨肉忠小吃店內看
見上訴人持尖刀刺殺游鎮隆，而事發當時又時值深夜，視線不清
，衡諸常情，應係簡鈺芳目睹之情形，較能合乎事實；原判決竟
不採納簡鈺芳之證述，而以李鴻裕之證述作為判決之基礎，顯屬
違法。又依證人簡鈺芳、李鴻裕、陳俊文、陳彥甫之證述，游鎮
隆係於鴨肉忠小吃店附近遭上訴人騎乘機車刺傷，而游鎮隆係遭
利刃自左肩肌肉切斷左鎖骨下動脈，並於第二、三肋骨間穿過胸
壁及於左肺上葉，依醫學常理，該刀應插在游鎮隆身上，不可能
掉落地面；再者游鎮隆既係遭尖刀切斷動脈，自會噴出鮮血，為
何第一現場至追殺上訴人之沿途，均未留下血跡？況且證人即承
辦警員蔡永信於原審亦證稱：「在大智街一一六號沒有發現血跡
，從大智街一一六號延（沿）大智街走到大同北路二二一巷口，
沿路上沒有發現血跡」，雖其同時又證稱：「當時沒有仔細沿路
尋找察看血跡」，惟此係在原審法官誘導詢問下所為，自非可信
；證人簡鈺芳、李鴻裕、陳俊文、陳彥甫等人之證述不實，游鎮
隆究係於何地遭人以利刃刺傷，仍待調查釐清，原判決有證據調
查未盡之違法。又游鎮隆若係在鴨肉忠小吃店附近即遭上訴人持
利刃刺傷肋骨、切斷鎖骨下動脈，並於第二、三肋骨間穿過胸壁
及於左肺上葉，依醫學常理，其左手必定無法抬起，惟扣案監視
錄影光碟拍攝到游鎮隆持刀雙手揮動毫無痛苦表情之畫面，足
見其持刀追殺上訴人時，尚未受傷，游鎮隆絕非在鴨肉忠小吃店
前遭上訴人持刀刺傷，前揭證人之證述，俱非事實，原判決就此
未予調查釐清，顯有應於審判期日調查之證據未予調查之違法。
（六）證人簡鈺芳所繪刀型與扣案折疊刀有異，而扣案折疊刀經
送請鑑定其上血跡之ＤＮＡ型別，復與游鎮隆者不同，原判決既
認定扣案之折疊刀即係殺害游鎮隆之兇刀，何以該刀上血跡僅驗
出上訴人之ＤＮＡ型別？原判決就此未予審認、說明，自屬違背
法令。再由現場監視錄影光碟顯示，其確曾拍得游鎮隆手持長刀
之畫面，則該長刀現在何處？為何未能查扣？為何不繼續追查該
長刀？與游鎮隆是否遭該長刀刺擊致死攸關，自應查證明白，原
判決就此未加調查，是否隱藏無可告知之案情？有證據調查未盡
之違法。（七）證人簡鈺芳、李鴻裕均係證稱：上訴人騎乘機車
砍傷游鎮隆左肩後，騎車逃逸，而陳俊文、陳彥甫見狀即踹倒上
訴人之機車，刀子乃掉落地面，上訴人就跑了等語，惟陳俊文、
陳彥甫如何能追及並同時踹倒騎機車逃跑之上訴人？又上訴人既
已逃跑，又何來被游鎮隆、陳俊文、陳彥甫、李鴻裕等人持刀追
殺至大同北路二二一巷內之狀況？況且上訴人持以刺殺游鎮隆之
尖刀，若係掉落後遭游鎮隆拾起，為何現場監視錄影光碟拍攝到
游鎮隆持長刀揮動？該長刀究係游鎮隆如何取得？為何未追查該
長刀扣案？而上訴人如騎乘機車猛力持尖刀刺擊游鎮隆，於刺擊
當時，重心勢必不穩，所騎機車應會倒地，何以能騎乘機車逃逸
？原判決俱未調查、審認及說明，又未模擬案發當時情形，均屬
於法有違。（八）「違背第九十三條之一第二項、第一百條之三
第一項之規定，所取得被告或犯罪嫌疑人之自白及其他不利之陳
述，不得作為證據。但經證明其違背非出於惡意，且該自白或陳
述係出於自由意志者，不在此限」、「檢察事務官、司法警察官
或司法警察詢問受拘提、逮捕之被告或犯罪嫌疑人時，違反第九
十五條第二款、第三款之規定者，準用前項規定」，為刑事訴訟
法第一百五十八條之二所明定。九十五年八月七日下午二時許，
三重分局違反刑事訴訟法第八十八條之一之規定拘提上訴人，於
同日下午六時許，將上訴人移送台灣板橋地方法院檢察署偵辦時
，經檢察官訊問後，因認三重分局係違法逮捕而拒收，並命三重
分局應立即釋放上訴人，詎三重分局未予釋放，於將上訴人帶回
三重分局留置至翌（八）日上午約九時後又再送請台灣板橋地方
法院檢察署收押偵辦，則上訴人之警局供述，既係警方非法取得
，應不得作為證據。（九）證人簡鈺芳、陳俊文、陳彥甫所供前
後不符，且相互歧異，其證據力不足，原審未踐行證據調查程序
，即採納作為判決之基礎，自屬於法有違等語。
惟查：原判決綜合卷內證據資料並依憑調查證據之結果，認定上
訴人有其事實欄所載之犯行，已於理由內詳敘其調查證據之結果
及取捨證據認定之理由。並就上訴人否認犯罪所持之辯解，認非
可採，詳予指駁；復就證人簡鈺芳、陳俊文於偵查中之陳述，說
明其等均具有證據能力所憑之證據及其理由。再以上訴人先後於
警詢、偵查、第一審受理羈押聲請及第一審供稱：「我從右褲口
袋拿出折疊刀（隨身攜帶），可能以刀擋刀時傷害到被害人」、
「有持刀行兇，在抵擋的過程中，我從口袋拿出約三十公分長的
折疊刀揮舞，該摺疊刀本來就都帶在身上」、「有拿刀出來、我
就拿刀揮舞、可能我跌倒時刺到被害人、我的刀子已交給警察，
就是刺傷被害人的刀子、我是拿折疊刀，長度不到三十公分」、
「我也有拿刀，我的折疊刀是我返回龍濱路住處之後，警察查獲
時扣案」，與證人李鴻裕於原法院上訴審證稱：「刀的形狀類似
士林刀，小的」，相互印證，認定上訴人係持扣案之折疊刀行兇
。另又說明：「簡鈺芳於原審（指第一審）所繪刀型與扣案折疊
刀有異」、「證人陳俊文、陳彥甫於證稱：刀的形狀不記憶、當
時看不清楚等語」、「內政部警政署刑事警察局自扣案折疊刀上
採集之二處血跡作ＤＮＡ型別鑑定，認均與上訴人者相同，排除
來自被害人，有該局九十五年十月十八日刑醫字第０九五０一一
八０一二號鑑驗書及九十六年二月七日刑醫字第０九六００二一
二一八號函在卷可考」、「證人即承辦警員蔡永信於本院（指原
審）證稱：在大智街一一六號沒有發現血跡，從大智街一一六號
延（沿）大智街走到大同北路二二一巷口，沿路上沒有發現血跡
等語」等事實，俱不足執為有利於上訴人認定所憑之證據及其理
由。從形式上觀察，原判決並無採證違背證據法則、證據調查未
盡、理由矛盾、理由不備等違背法令之情形。上訴意旨（一）、
（四）、（五）、（六）、（七）、（九）均置原判決事實欄明
確認定及理由內已詳予說明之事項於不顧，徒憑己見，或就原審
無違於證據法則之證據能力論斷，逕指為違法；或就事實審法院
採證認事及證據證明力自由判斷職權之合法行使，再為單純事實
上爭執，俱非合法之第三審上訴理由。至於依卷附現場圖所示，
上訴人與游鎮隆發生爭執及追逐之地點，總計有六處設置監視器
，上訴人乃據此聲請調取設置於現場監視器所拍攝之錄影帶勘驗
，惟原審依上訴人之聲請，向三重分局函調上開錄影資料後，經
覆稱：「除於九十五年八月八日移送台灣板橋地方法院檢察署時
所檢附之現場監視光碟一片外，其餘監視器之錄影帶已因逾保存
日期而無留存」，有該分局九十七年二月十四日北縣警重字第０
９７０００５０５０號函在卷可按；則原審就調查途徑已窮之上
開證據未予調查，顯難任指為違法。上訴意旨（二）仍執原審未
調查勘驗上開錄影光碟等語，指摘原判決證據調查未盡，顯非依
據卷內資料而為主張。又證據能力乃證據資料容許為訴訟上證明
之資格，屬證據形式上之資格要件；至證據之證明力，則為證據
之憑信性及對於待證事實實質上之證明價值。證據資料必須具有
證據能力，容許為訴訟上之證明，並在審判期日合法調查後，始
有證明力可言，而得為法院評價之對象。原判決認定扣案監視錄
影光碟及上訴人於原法院上訴審之選任辯護人對該光碟之勘驗結
果，均具證據能力，乃該光碟及其勘驗結果，已容許為訴訟上證
明之資格，至於其是否具證據證明力，事實審法院仍得自由判斷
，且該項判斷祇要不違反經驗法則或論理法則，即不容任指為違
法。原判決雖認上開錄影光碟及其勘驗結果，均具證據能力，惟
另綜合卷內其他證據資料，認定上開錄影光碟及勘驗結果，仍不
足為有利於上訴人之證明，乃屬事實審法院證據證明力自由判斷
職權之合法行使，並未違法。況且原法院上訴審之選任辯護人溫
惠美律師已勘驗上開錄影光碟，並陳報其勘驗之經過及其結果（
見上訴卷第七八頁、第七九頁），原審審判長於審判期日，復以
提示並告以要旨之方式，詢問上訴人與其選任辯護人溫惠美律師
：「對辯護人溫惠美律師九十六年八月二十三日於九十六年度上
訴字第二三五五號案件提出之勘驗紀錄所載，有何意見？」又均
答稱：「沒有」（見原審卷第八十五頁）。上訴意旨（三）至法
律審之本院始執此指摘原判決違法，顯不足以辨識原判決已具備
違背法令之形式要件。又司法警察官或司法警察偵查犯罪，有所
犯為死刑、無期徒刑或最輕本刑為五年以上有期徒刑之罪，嫌疑
重大，有事實足認為有逃亡之虞的情形，而情況急迫者，得逕行
拘提之，為刑事訴訟法第八十八條之一第一項第四款所明定；又
由司法警察官或司法警察為前項執行時，以其急迫情況不及報告
檢察官者為限，於執行後，應即報請檢察官簽發拘票。如檢察官
不簽發拘票時，應即將被拘提人釋放，復於同法條第二項規定甚
明。卷查上訴人於九十五年八月七日經三重分局員警逕行拘提到
案後，即報請檢察官簽發拘票，並經台灣板橋地方法院檢察署檢
察官簽發在案，有該檢察官辦案進行單及拘票各乙紙在卷可按（
見偵查卷第六十頁至第六二頁）。再依卷附警詢筆錄所載，警方
人員詢問上訴人之前，已告知：「你涉嫌殺人案，於受詢問時，
得行使下列權利：一、得保持緘默，無須違背自己之意思而為陳
述；二、得選任辯護人；三、得請求調查有利之證據」（見偵查
卷第七頁），該項詢問，並未違背刑事訴訟法第一百五十八條第
二項之規定；而警方取得上訴人不利之警局陳述，依卷內資料亦
無違背刑事訴訟法第九十三條之一第二項或同法第一百條之三第
一項規定之情形。上訴意旨（八）猶執本件拘提或警局詢問程序
違法云云，指摘原判決採證違法，自非依據卷內資料而為主張。
再依原審審判筆錄之記載，原審審判長已於審判期日，以提示各
該筆錄並告以要旨之方式，命上訴人及其選任辯護人溫惠美律師
，對證人簡鈺芳、陳俊文分別於警詢、偵查及第一審、陳彥甫在
警詢及第一審之證述表示意見（見原審卷第八四頁背面），則原
審就上開供述證據，顯非未踐行證據調查程序。上訴意旨（九）
另執此指摘原判決採證違法，亦非依據卷內資料而為主張之合法
第三審上訴理由。綜上所論，本件上訴違背法律上程式，予以駁
回。
據上論結，應依刑事訴訟法第三百九十五條前段，判決如主文。
中    華    民    國  九十七  年    六    月   十九   日
                      最高法院刑事第八庭
                          審判長法官  林  永  茂
                                法官  吳  昆  仁
                                法官  蘇  振  堂
                                法官  蕭  仰  歸
                                法官  何  菁  莪
      本件正本證明與原本無異
                                      書  記  官
中    華    民    國  九十七  年    六    月  二十七  日
                                                      v


司法院資訊處製作；財團法人民間司法改革基金會備份。
